ACORDAO-COMPLETO-2396898

ACÓRDÃO 5705/2020 ATA 16/2020 - SEGUNDA CÂMARA

VISTOS, relatados e discutidos estes autos referentes à Tomada de Contas Especial instaurada pelo Instituto Nacional do Seguro Social - INSS em decorrência da concessão irregular de benefícios assistenciais na Agência da Previdência Social Engenheiro Trindade - Gerência Executiva no Rio de Janeiro-Norte do INSS (GEXRJ-Norte) .
ACORDAM os Ministros do Tribunal de Contas da União, reunidos em sessão da Segunda Câmara, ante as razões expostas pelo Relator, em:
	9.1. excluir do rol de responsáveis desta Tomada de Contas Especial os Srs. Arlete Fernandes de Assumpção, Assis Alves Filho, Dulce Santos dos Anjos, Eunice Gomes Motta, Georgina dos Santos Peçanha, Hélio Mendanha (falecido) , Ierece Alves Pinheiro, Maria Jose¿ Miranda da Silveira, Olga Maria do Nascimento Moreira (falecida) e Walter da Silva Carneiro (falecido) ;
9.2. com fulcro nos arts. 1º, inciso I, 16, inciso III, alíneas b e c, 19, caput, e 23, inciso III, da Lei 8.443/1992, julgar irregulares as contas da Sra. Maricineia Soares Pereira de Carvalho e condená-la ao pagamento das quantias a seguir indicadas, acrescidas da atualização monetária e dos juros de mora calculados a partir das datas especificadas até a efetiva quitação, fixando-lhe o prazo de 15 (quinze) dias, a contar do recebimento da notificação, para que comprove, perante o Tribunal (art. 214, inciso III, alínea a, do Regimento Interno/TCU) , o recolhimento da dívida ao Instituto Nacional do Seguro Social, nos termos da legislação em vigor:
9.2.1. pela concessão irregular de benefícios à Sra. Arlete Fernandes de Assumpção (peça 10, p. 1-3) :
	Valor original (R$) 
	Data da ocorrência
	Tipo

	12,66
	27/02/2008
	D

	380,00
	27/02/2008
	D

	415,00
	27/03/2008
	D

	415,00
	27/04/2008
	D

	415,00
	28/05/2008
	D

	415,00
	27/06/2008
	D

	415,00
	29/07/2008
	D

	415,00
	27/08/2008
	D

	415,00
	26/09/2008
	D

	415,00
	29/10/2008
	D

	415,00
	27/11/2008
	D

	415,00
	26/12/2008
	D

	415,00
	28/01/2009
	D

	465,00
	20/02/2009
	D

	465,00
	27/03/2009
	D

	465,00
	28/04/2009
	D

	465,00
	27/05/2009
	D

	465,00
	26/06/2009
	D

	465,00
	29/07/2009
	D

	465,00
	27/08/2009
	D

	465,00
	28/09/2009
	D

	465,00
	28/10/2009
	D

	465,00
	26/11/2009
	D

	465,00
	28/12/2009
	D

	510,00
	27/01/2010
	D

	510,00
	24/02/2010
	D

	510,00
	29/03/2010
	D

	510,00
	28/04/2010
	D

	510,00
	27/05/2010
	D

	510,00
	28/06/2010
	D

	510,00
	28/07/2010
	D

	510,00
	27/08/2010
	D

9.2.2. pela concessão irregular de benefícios ao Sr. Assis Alves Filho (peça 10, p. 5-7) :
	Valor original (R$) 
	Data da ocorrência
	Tipo

	12,66
	03/03/2008
	D

	380,00
	03/03/2008
	D

	415,00
	01/04/2008
	D

	415,00
	02/05/2008
	D

	415,00
	02/06/2008
	D

	415,00
	01/07/2008
	D

	415,00
	01/08/2008
	D

	415,00
	04/09/2008
	D

	415,00
	13/10/2008
	D

	415,00
	17/11/2008
	D

	415,00
	09/12/2008
	D

	415,00
	16/01/2009
	D

	415,00
	02/02/2009
	D

	465,00
	02/03/2009
	D

	465,00
	09/04/2009
	D

	465,00
	08/05/2009
	D

	465,00
	12/06/2009
	D

	465,00
	06/07/2009
	D

	465,00
	10/08/2009
	D

	465,00
	03/09/2009
	D

	465,00
	13/10/2009
	D

	465,00
	03/11/2009
	D

	465,00
	03/12/2009
	D

	465,00
	05/01/2010
	D

	510,00
	08/02/2010
	D

	510,00
	04/03/2010
	D

	510,00
	12/04/2010
	D

	510,00
	03/05/2010
	D

	510,00
	04/06/2010
	D

	510,00
	01/07/2010
	D

	510,00
	02/08/2010
	D

	510,00
	06/09/2010
	D

9.2.3. pela concessão irregular de benefícios à Sra. Dulce Santos dos Anjos (peça 10, p. 8-10) :
	Valor original (R$) 
	Data da ocorrência
	Tipo

	12,66
	03/03/2008
	D

	380,00
	03/03/2008
	D

	415,00
	01/04/2008
	D

	415,00
	02/05/2008
	D

	415,00
	02/06/2008
	D

	415,00
	02/07/2008
	D

	415,00
	04/08/2008
	D

	415,00
	01/09/2008
	D

	415,00
	03/10/2008
	D

	415,00
	03/11/2008
	D

	415,00
	02/12/2008
	D

	415,00
	06/01/2009
	D

	415,00
	02/02/2009
	D

	465,00
	03/03/2009
	D

	465,00
	03/04/2009
	D

	465,00
	05/05/2009
	D

	465,00
	08/06/2009
	D

	465,00
	06/07/2009
	D

	465,00
	05/08/2009
	D

	465,00
	04/09/2009
	D

	465,00
	06/10/2009
	D

	465,00
	09/11/2009
	D

	465,00
	08/12/2009
	D

	465,00
	06/01/2010
	D

	510,00
	05/02/2010
	D

	510,00
	05/03/2010
	D

	510,00
	05/04/2010
	D

	510,00
	05/05/2010
	D

	510,00
	07/06/2010
	D

	510,00
	07/07/2010
	D

	510,00
	05/08/2010
	D

	510,00
	06/09/2010
	D

9.2.4. pela concessão irregular de benefícios à Sra. Eunice Gomes Motta (peça 10, p. 12-14) :
	Valor original (R$) 
	Data da ocorrência
	Tipo

	152,16
	08/04/2008
	D

	415,00
	07/05/2008
	D

	415,00
	06/06/2008
	D

	415,00
	07/07/2008
	D

	415,00
	05/08/2008
	D

	415,00
	04/09/2008
	D

	415,00
	06/10/2008
	D

	415,00
	06/11/2008
	D

	415,00
	08/12/2008
	D

	415,00
	08/01/2009
	D

	415,00
	09/02/2009
	D

	465,00
	06/03/2009
	D

	465,00
	06/04/2009
	D

	465,00
	08/05/2009
	D

	465,00
	14/07/2009
	D

	465,00
	14/07/2009
	D

	465,00
	12/08/2009
	D

	465,00
	08/09/2009
	D

	465,00
	08/10/2009
	D

	465,00
	10/11/2009
	D

	465,00
	07/12/2009
	D

	465,00
	08/01/2010
	D

	510,00
	05/02/2010
	D

	510,00
	10/03/2010
	D

	510,00
	09/04/2010
	D

	510,00
	06/05/2010
	D

9.2.5. pela concessão irregular de benefícios à Sra. Georgina dos Santos Peçanha (peça 10, p. 15-17) :
	Valor original (R$) 
	Data da ocorrência
	Tipo

	114,00
	12/02/2008
	D

	380,00
	27/02/2008
	D

	415,00
	27/03/2008
	D

	415,00
	25/04/2008
	D

	415,00
	02/06/2008
	D

	415,00
	26/06/2008
	D

	415,00
	25/07/2008
	D

	415,00
	25/08/2008
	D

	415,00
	26/09/2008
	D

	415,00
	28/10/2008
	D

	415,00
	26/11/2008
	D

	415,00
	29/12/2008
	D

	415,00
	26/01/2009
	D

	465,00
	18/02/2009
	D

	465,00
	25/03/2009
	D

	465,00
	24/04/2009
	D

	465,00
	27/05/2009
	D

	465,00
	26/06/2009
	D

	465,00
	28/07/2009
	D

	465,00
	25/08/2009
	D

	465,00
	24/09/2009
	D

	465,00
	26/10/2009
	D

	465,00
	24/11/2009
	D

	465,00
	22/12/2009
	D

	510,00
	25/01/2010
	D

	510,00
	22/02/2010
	D

	510,00
	25/03/2010
	D

	510,00
	26/04/2010
	D

	510,00
	25/05/2010
	D

	510,00
	24/06/2010
	D

	510,00
	26/07/2010
	D

	510,00
	25/08/2010
	D

		9.2.6. pela concessão irregular de benefícios ao Sr. Hélio Mendanha (peça 10, p. 19-21) :  
	Valor original (R$) 
	Data da ocorrência
	Tipo

	12,66
	04/03/2008
	D

	380,00
	04/03/2008
	D

	415,00
	02/04/2008
	D

	415,00
	02/05/2008
	D

	415,00
	03/06/2008
	D

	415,00
	01/07/2008
	D

	415,00
	31/07/2008
	D

	415,00
	27/08/2008
	D

	415,00
	01/10/2008
	D

	415,00
	29/10/2008
	D

	415,00
	27/11/2008
	D

	415,00
	23/12/2008
	D

	415,00
	27/01/2009
	D

	465,00
	19/02/2009
	D

	465,00
	27/03/2009
	D

	465,00
	15/07/2009
	D

	465,00
	15/07/2009
	D

	465,00
	28/07/2009
	D

	465,00
	26/08/2009
	D

	465,00
	25/09/2009
	D

	465,00
	27/10/2009
	D

	465,00
	27/11/2009
	D

	465,00
	23/12/2009
	D

	510,00
	26/01/2010
	D

	510,00
	23/02/2010
	D

	510,00
	26/03/2010
	D

	510,00
	27/04/2010
	D

	510,00
	26/05/2010
	D

	510,00
	28/06/2010
	D

	510,00
	27/07/2010
	D

9.2.7. pela concessão irregular de benefícios à Sra. Ierece Alves Pinheiro (peça 10, p. 22-24) : 
	Valor original (R$) 
	Data da ocorrência
	Tipo

	235,16
	05/05/2008
	D

	415,00
	18/06/2008
	D

	415,00
	09/07/2008
	D

	415,00
	07/08/2008
	D

	415,00
	12/09/2008
	D

	415,00
	10/10/2008
	D

	415,00
	17/11/2008
	D

	415,00
	12/12/2008
	D

	415,00
	07/01/2009
	D

	415,00
	06/02/2009
	D

	465,00
	16/03/2009
	D

	465,00
	13/04/2009
	D

	465,00
	11/05/2009
	D

	465,00
	16/06/2009
	D

	465,00
	20/07/2009
	D

	465,00
	19/08/2009
	D

	465,00
	22/09/2009
	D

	465,00
	06/10/2009
	D

	465,00
	18/11/2009
	D

	465,00
	07/12/2009
	D

	465,00
	13/01/2010
	D

	510,00
	10/02/2010
	D

	510,00
	08/03/2010
	D

	510,00
	07/04/2010
	D

9.2.8. pela concessão irregular de benefícios à Sra. Maria José Miranda da Silveira (peça 10, p. 25-27) :
	Valor original (R$) 
	Data da ocorrência
	Tipo

	166,00
	02/04/2008
	D

	415,00
	28/04/2008
	D

	415,00
	28/05/2008
	D

	415,00
	26/06/2008
	D

	415,00
	29/07/2008
	D

	415,00
	27/08/2008
	D

	415,00
	26/09/2008
	D

	415,00
	29/10/2008
	D

	415,00
	26/11/2008
	D

	415,00
	29/12/2008
	D

	415,00
	28/01/2009
	D

	465,00
	27/02/2009
	D

	465,00
	30/03/2009
	D

	465,00
	28/04/2009
	D

	465,00
	27/05/2009
	D

	465,00
	26/06/2009
	D

	465,00
	31/07/2009
	D

	465,00
	27/08/2009
	D

	465,00
	28/09/2009
	D

	465,00
	30/10/2009
	D

	465,00
	26/11/2009
	D

	465,00
	28/12/2009
	D

	510,00
	27/01/2010
	D

	510,00
	24/02/2010
	D

	510,00
	29/03/2010
	D

	510,00
	30/04/2010
	D

9.2.9. pela concessão irregular de benefícios à Sra. Olga Maria do Nascimento Moreira (peça 10, p. 29-31) :
	Valor original (R$) 
	Data da ocorrência
	Tipo

	166,00
	04/04/2008
	D

	415,00
	07/05/2008
	D

	415,00
	05/06/2008
	D

	415,00
	04/07/2008
	D

	415,00
	06/08/2008
	D

	415,00
	05/09/2008
	D

	415,00
	06/10/2008
	D

	415,00
	06/11/2008
	D

	415,00
	08/12/2008
	D

	415,00
	07/01/2009
	D

	415,00
	05/02/2009
	D

	465,00
	06/03/2009
	D

	465,00
	06/04/2009
	D

	465,00
	07/05/2009
	D

	465,00
	05/06/2009
	D

	465,00
	06/07/2009
	D

	465,00
	10/08/2009
	D

	465,00
	09/09/2009
	D

	465,00
	13/10/2009
	D

	465,00
	09/11/2009
	D

	465,00
	04/12/2009
	D

	465,00
	08/01/2010
	D

	510,00
	08/02/2010
	D

	510,00
	09/03/2010
	D

	510,00
	07/04/2010
	D

	510,00
	07/05/2010
	D

	510,00
	07/06/2010
	D

	510,00
	08/07/2010
	D

	510,00
	09/08/2010
	D

	510,00
	06/09/2010
	D

	510,00
	06/10/2010
	D

	510,00
	05/11/2010
	D

	510,00
	06/12/2010
	D

	510,00
	06/01/2011
	D

	540,00
	04/02/2011
	D

	540,00
	04/03/2011
	D

	545,00
	06/04/2011
	D

	545,00
	05/05/2011
	D

9.2.10. pela concessão irregular de benefícios ao Sr. Walter da Silva Carneiro (peça 10, p. 32-34) :
	Valor original (R$) 
	Data da ocorrência
	Tipo

	179,83
	07/04/2008
	D

	415,00
	08/05/2008
	D

	415,00
	06/06/2008
	D

	415,00
	07/07/2008
	D

	415,00
	07/08/2008
	D

	415,00
	05/09/2008
	D

	415,00
	07/10/2008
	D

	415,00
	07/11/2008
	D

	415,00
	05/12/2008
	D

	415,00
	08/01/2009
	D

	415,00
	06/02/2009
	D

	465,00
	06/03/2009
	D

	465,00
	07/04/2009
	D

	465,00
	08/05/2009
	D

	465,00
	05/06/2009
	D

	465,00
	07/07/2009
	D

	465,00
	07/08/2009
	D

	465,00
	08/09/2009
	D

	465,00
	07/10/2009
	D

	465,00
	09/11/2009
	D

	465,00
	07/12/2009
	D

	465,00
	08/01/2010
	D

	510,00
	05/03/2010
	D

	510,00
	08/04/2010
	D

	510,00
	07/05/2010
	D

	510,00
	08/06/2010
	D

	510,00
	07/07/2010
	D

	510,00
	06/08/2010
	D

	510,00
	08/09/2010
	D

	510,00
	07/10/2010
	D

	510,00
	08/11/2010
	D

	510,00
	07/12/2010
	D

	510,00
	07/01/2011
	D

	540,00
	07/02/2011
	D

9.3. aplicar à Sra. Maricineia Soares Pereira de Carvalho a multa prevista no art. 57 da Lei 8.443/1992, no valor de R$ 23.000,00 (vinte e três mil reais) , fixando-lhe o prazo de 15 (quinze) dias, a contar da notificação, para que comprove, perante o Tribunal, o recolhimento da dívida aos cofres do Tesouro Nacional (art. 214, inciso III, alínea a, do Regimento Interno/TCU) , atualizada monetariamente desde a data deste Acórdão até a data do efetivo recolhimento, se for paga após o vencimento, na forma da legislação em vigor;
9.4. autorizar, caso requerido, nos termos do art. 26 da Lei 8.443/1992, o parcelamento das dívidas em até 36 (trinta e seis) parcelas mensais e sucessivas, sobre as quais incidirão os correspondentes acréscimos legais (débito: atualização monetária e juros de mora; multa: atualização monetária) , esclarecendo à responsável que a falta de pagamento de qualquer parcela importará no vencimento antecipado do saldo devedor (art. 217, § 2º, inciso II, do Regimento Interno/TCU) , sem prejuízo das demais medidas legais;  
9.5. autorizar, desde logo, a cobrança judicial das dívidas a que se referem os subitens 9.2 e 9.3 deste Acórdão, caso não atendida a notificação, com base no art. 28, inciso II, da Lei 8.443/1992; 
9.6. comunicar ao Instituto Nacional do Seguro Social e à Procuradoria da República no Estado do Rio de Janeiro que a decisão contida no subitem 9.1 deste Acórdão não impedirá a adoção de providências administrativas e/ou judiciais contra os segurados beneficiários dos pagamentos previdenciários inquinados, com vistas à recuperação dos valores indevidamente pagos; 
9.7. enviar cópia deste Acórdão ao INSS, para ciência, e à Procuradoria da República no Estado do Rio de Janeiro, com base no art. 16, § 3º, da Lei 8.443/1992 e no art. 209, § 7º, do Regimento Interno/TCU.

Tomada de Contas Especial instaurada pelo Instituto Nacional do Seguro Social  INSS em razão da concessão irregular de benefícios de Amparo Social ao Idoso, praticada pela então servidora Maricineia Soares Pereira de Carvalho na Agência da Previdência Social Engenheiro Trindade  Gerência Executiva no Rio de Janeiro-Norte/RJ (GEXRJ-Norte).

Segunda Câmara

Instituto Nacional do Seguro Social - INSS.

3. Responsáveis: Maricineia Soares Pereira de Carvalho (XXX.898.737-XX), Arlete Fernandes de Assumpção (XXX.549.017-XX), Assis Alves Filho (XXX.924.517-XX), Dulce Santos dos Anjos (XXX.579.787-XX), Eunice Gomes Motta (XXX.077.317-XX), Georgina dos Santos Peçanha (985.180.20778), Hélio Mendanha (falecido) (XXX.196.057-XX), Ierece Alves Pinheiro (XXX.134.027-XX), Maria Jose¿ Miranda da Silveira (XXX.288.067-XX), Olga Maria do Nascimento Moreira (falecida) (XXX.613.207-XX) e Walter da Silva Carneiro (falecido) (XXX.283.947-XX).

13.1. Ministros presentes: Ana Arraes (Presidente), Augusto Nardes, Aroldo Cedraz e Raimundo Carreiro.
13.2. Ministro-Substituto presente: Marcos Bemquerer Costa (Relator).

MARCOS BEMQUERER

Trata-se da Tomada de Contas Especial instaurada pelo Instituto Nacional do Seguro Social - INSS em desfavor da Sra. Maricineia Soares Pereira de Carvalho, servidora do aludido Instituto, e dos beneficiários Srs. Arlete Fernandes de Assumpção, Assis Alves Filho, Dulce Santos dos Anjos, Eunice Gomes Motta, Georgina dos Santos Peçanha, Hélio Mendanha (falecido) , Ierece Alves Pinheiro, Maria Jose¿ Miranda da Silveira, Olga Maria do Nascimento Moreira (falecida) e Walter da Silva Carneiro (falecido) , em decorrência da concessão irregular de benefícios assistenciais na Agência da Previdência Social Engenheiro Trindade - Gerência Executiva no Rio de Janeiro-Norte do INSS (GEXRJ-Norte) .
2.	Transcrevo, a seguir e com os ajustes de forma necessários, excerto da instrução produzida pela Secretaria de Controle Externo de Tomada de Contas Especial - Secex/TCE, no qual constam o histórico dos fatos abordados nesta Tomada de Contas Especial e o exame da matéria (peça 78) :
"HISTÓRICO
2.	O processo originou-se das constatações de irregularidades no âmbito da Gerência Executiva do Rio de Janeiro-Norte/RJ, apuradas no Processo Administrativo Disciplinar (PAD) 35301.006899/2009-19, no qual se verificou que a então servidora Maricineia Soares Pereira de Carvalho atuou na concessão de benefícios assistenciais considerados irregulares, nos quais se verificou a não observância de normas regulamentares relativas aos benefícios assistenciais regidos pela Lei 8.743/93 (LOAS) e de benefícios previdenciários por tempo de contribuição considerados irregulares, nos quais se verificou a não observância às normas referentes aos vínculos empregatícios informados através de GFIP extemporânea cadastrada no CNIS, sem a solicitação de pesquisa externa, a priori, antes da inclusão dos períodos, condutas essas que resultaram em concessões irregulares de benefícios (peça 7, p. 3 e 385) e levaram à aplicação da penalidade de suspensão à servidora (cf. Portaria MPS 337, de 23/7/2015, peça 9, p. 2) . 
3.	O detalhamento do débito realizado consta da peça 10, p. 1-3 (Arlete) ; p. 5-7 (Assis) ; p. 8-10 (Dulce) ; p. 12-14 (Eunice) ; p. 15-17 (Georgina) ; p. 19-21 (Hélio) ; p. 22-24 (Ierece) ; p. 25-27 (Maria José) ; p. 29-31 (Olga) e p. 32-34 (Walter) .
4.	O Relatório de TCE 37367.002097/2018-83 (peça 49) caracterizou a responsabilidade da ex-servidora [Maricineia Soares Pereira de Carvalho] solidariamente com os segurados.
5.	O Relatório de Auditoria 132/2019 do Controle Interno (peça 50) retrata as questões relatadas no Relatório de Tomada de Contas Especial.
6.	Diante disso, a Secretaria de Controle Interno certificou a irregularidade das contas (peça 51) , acompanhada do parecer do dirigente do órgão de controle interno (peça 52) , tendo o Ministro de Estado da Economia, Sr. Paulo Roberto Nunes Guedes, registrado o conhecimento das conclusões daquele órgão de controle interno (peça 53) . A responsabilização foi devidamente inscrita no Siafi (peça 36) .
7.	A presente tomada de contas especial foi autuada no TCU em 26/3/2019, dando início à fase externa da TCE.
8.	Na instrução precedente (peça 69) , considerando que o alcance da jurisdição do Tribunal de Contas da União sobre terceiros estranhos à Administração Pública depende da comprovação de que tenham agido com dolo ou culpa (v. item 13, peça 69) ; considerando que, no caso concreto, não há elementos que indiquem cabalmente a participação dos beneficiários no conluio para a prática dos atos fraudulentos apurados pelo INSS (item 28, peça 69) ; considerando que o TCU, na apreciação do TC Processo 014.555/2010-7, que trata de TCE instaurada em face de irregularidades semelhantes, decidiu excluir 24 segurados da relação processual (item 29, peça 69) ; considerando as providências judiciais de iniciativa da Procuradoria Federal Especializada, com vistas à recuperação de valores pagos indevidamente a segurados (itens 25, 26 e 27, peça 69) ; conclui-se, portanto, com a proposta de citação apenas da servidora do INSS arrolada, Sra. Maricineia Soares Pereira de Carvalho, CPF-XXX.898.737-XX, sem que os segurados em questão sejam instados a apresentar alegações de defesa na fase externa da TCE, em vista do entendimento de que tal medida é a que melhor se coaduna com os ditames da culpabilidade e dos princípios da racionalidade processual e da efetividade da jurisdição de contas (v. tb. itens 38 e 38.1, peça 69) .
8.1.	 Em cumprimento ao Despacho do Secretário (peça 71) , foi promovida a citação proposta, mediante o Ofício-TCU/Seproc 8160/2019, datado de 18/10/2019. 
ANÁLISE DOS PRESSUPOSTOS DE PROCEDIBILIDADE DA IN/TCU 71/2012
Verificação de Eventual Prejuízo ao Contraditório e Ampla Defesa
9.	Verifica-se que não há prejuízo ao contraditório e ampla defesa, uma vez que não houve o transcurso de mais de dez anos desde o fato gerador sem que tenha havido notificação pela autoridade administrativa federal competente (art. 6º, inciso II, c/c art. 19 da Instrução Normativa-TCU 71/2012, modificada pela IN/TCU 76/2016) , uma vez que as concessões irregulares dos benefícios apurados ocorreram no ano de 2008 com efeitos que se protraíram até o ano de 2011, em virtude dos pagamentos delas decorrentes (cf. relações detalhadas de créditos, peça 17) e os responsáveis foram notificados em 2010 (Hélio Mendanha, peça 65, p. 17-20; Olga Maria do Nascimento Moreira, peça 65, p. 14-16; Walter da Silva Carneiro, peça 65, p. 21-24) e 2018 (Maricineia, peça 25; Arlete, peça 19; Assis, peça 20; Dulce, peça 21; Eunice, peça 22; Ierece, peças 23 e 35; Maria José, peça 24) , assim como no PAD 35301.006899/2009-19 em 2016 (Maricineia, peça 12, p. 22-40;) , observada a cobrança feita nesse mesmo ano (Arlete, peça 12, p. 1-3; Assis, peça 12, p. 4-6; Dulce, peça 12, p. 7-9; Eunice, peça 12, p. 10-12; Georgina, peça 12, p. 13-15; Ierece, peça 12, p. 16-18; Maria José, peça 12, p. 19-21) .
Valor de Constituição da TCE
10.	Verifica-se, também, que o valor atualizado do débito apurado (sem juros) em 1º/1/2017 é de R$ 222.242,59 (v. peça 55, p. 85) , portanto superior a R$ 100.000,00, na forma estabelecida conforme os arts. 6º, inciso I, e 19 da IN-TCU 71/2012, modificada pela IN-TCU 76/2016.
VERIFICAÇÃO DA EXISTÊNCIA DE OUTROS DÉBITOS
11. 	Informa-se que não foram encontrados débitos imputáveis a Arlete Fernandes de Assumpção, Assis Alves Filho, Dulce Santos dos Anjos, Eunice Gomes Motta, Georgina dos Santos Peçanha, Hélio Mendanha, Ierece Alves Pinheiro, Maria Jose¿ Miranda da Silveira, Olga Maria do Nascimento Moreira e Walter da Silva Carneiro em outros processos em tramitação neste Tribunal. Quanto a Maricineia Soares Pereira de Carvalho, foram encontrados débitos nos seguintes processos, conforme quadro abaixo (v. peças 56 e 76) :
Quadro 1
Tomada de Contas Especial em andamento - responsável: Maricineia Soares Pereira de Carvalho
	NR. PROCESSO
	ASSUNTO

	Processo 006.364/2019-5 (Relator: MARCOS BEMQUERER) 
	Habilitação e concessão de benefícios de aposentadorias de benefícios assistenciais em desacordo com a Lei 8742/93 (LOAS) (nº da TCE no sistema: 672/2018) 

	Processo 010.318/2019-4 (Relator: BRUNO DANTAS) 
	Habilitação e concessão de benefícios previdenciários de aposentadoria por tempo de contribuição com vínculos empregatícios informados por meio de GFIP extemporânea. Concessão de benefícios assistenciais em desacordo com a Lei 8742/1993 (LOAS) .

EXAME TÉCNICO
Caracterização das irregularidades geradoras do dano ao erário
12.	A situação sintetizada na seção 'histórico' desta instrução importa na seguinte irregularidade:
12.1.	Ocorrência: Concessão irregular de benefícios assistenciais aos Srs. Arlete Fernandes de Assumpção, Assis Alves Filho, Dulce Santos dos Anjos, Eunice Gomes Motta, Georgina dos Santos Peçanha, Hélio Mendanha, Ierece Alves Pinheiro, Maria Jose¿ Miranda da Silveira, Olga Maria do Nascimento Moreira e Walter da Silva Carneiro, na condição de segurados, considerando que foi comprovada a habilitação e concessão de benefício de Amparo Social ao Idoso, com implantação de dados imprecisos nos sistemas informatizados da Previdência Social, sem a apresentação/ anotação/pesquisas de documentos que pudessem comprovar os requisitos mínimos exigidos para finalizar tal benefício;
Valor histórico: R$ 136.748,79 (v. peça 49, p. 1 e 7) ;
Dispositivos violados: art. 20, § 3º, da Lei 8.742/1993; arts. 6º e 22, da Lei 9.784/1999; arts. 8º, 10, 13, 15, § 1º, do Decreto 6.214/2007; art. 13 e 30 da Orientação Interna INSS/DIRBEN 170, de 28/6/2007;
Responsável: Maricineia Soares Pereira de Carvalho, na condição de servidora do INSS.
Condutas: na condição de servidora do INSS e responsável pela concessão de benefícios previdenciários, a Sra. Maricineia Soares Pereira de Carvalho promoveu a concessão de benefício assistencial dos Srs. Arlete Fernandes de Assumpção, Assis Alves Filho, Dulce Santos dos Anjos, Eunice Gomes Motta, Georgina dos Santos Peçanha, Hélio Mendanha, Ierece Alves Pinheiro, Maria Jose¿ Miranda da Silveira, Olga Maria do Nascimento Moreira e Walter da Silva Carneiro, os quais não atendiam às exigências para tal benefício, sem suporte em documentos ou consultas idôneos, com a implantação de dados imprecisos nos sistemas eletrônicos da Previdência Social, sem a apresentação/anotação/pesquisas de documentos que pudessem comprovar os requisitos mínimos exigidos para finalizar tal benefício, verificada a inexistência de requerimento assinado pelo interessado, resultando em concessões que geraram pagamentos irregulares dos benefícios, em prejuízo ao Erário federal, sem que se indicasse qualquer situação que justificasse a adoção de tal conduta, em vez de promover a devida verificação do atendimento das condições para tais concessões, com base na documentação apresentada pelos segurados e/ou em consultas que validassem as informações disponibilizadas nos documentos em apreço;
Evidências: Relatório Final - Processo Administrativo Disciplinar (processo 35301.006899/2009-19, peça 7) ; Relatórios Detalhados de Créditos, peça 10, p. 1-3 (Arlete) , p. 5-7 (Assis) , p. 8-10 (Dulce) , p. 12-14 (Eunice) , p. 15-17 (Georgina) , p. 19-21 (Hélio) , p. 22-24 (Ierece) , p. 25-27 (Maria José) , p. 29-31 (Olga) , p. 32-34 (Walter) ; Cálculo e atualização monetária de valores recebidos indevidamente - relatórios simplificados peça 11, p. 1-2 (Arlete) , p. 3-4 (Assis) , p. 5-6 (Dulce) , p. 7-8 (Eunice) , p. 9-10 (Georgina) , p. 11-12 (Hélio) , p. 13-14 (Ierece) , p. 15-16 (Maria José) , p. 17-18 (Olga) , p. 19-20 (Walter) ; Requerimentos de Benefício, peça 65, p. 3-5, 7-13; Telas do Sistema SABI, peça 65, p. 6.
Individualização das Condutas
13.	Considerando o ilícito acima identificado, a imputação de responsabilidade atende aos pressupostos estabelecidos na jurisprudência desta Corte de Contas. Com efeito, há elementos para individualizar as condutas, [estabelecer] o nexo de causalidade entre [tais condutas] e as irregularidades geradoras do dano e caracteriza[r] a atuação, no mínimo culposa, da responsável, conforme resumido na matriz de responsabilização anexa a esta instrução.
Verificação do Prazo de Prescrição da Pretensão Punitiva
14. 	Observa-se não ter ocorrido a prescrição da pretensão punitiva por parte do TCU que, nos termos do entendimento firmado no Acórdão 1441/2016-TCU-Plenário (Relator Ministro Benjamin Zymler, [Revisor Ministro Walton Alencar Rodrigues]) , subordina-se ao prazo geral de prescrição indicado no art. 205 do Código Civil, qual seja, dez anos contados a partir da data de ocorrência da irregularidade sancionada, nos termos do art. 189 do Código Civil. As irregularidades discutidas nesta TCE ocorreram nos exercícios de 2008 a 2011, portanto há menos de 10 anos dos últimos pagamentos os quais devem ser os considerados para apuração dessa contagem, conforme entendimento do Acórdão 1641/2016-TCU-Plenário.
Análise da Citação
15. 	A Sra. Maricineia Soares Pereira de Carvalho tomou ciência do ofício que lhe foi dirigido para fins de citação, conforme atesta o Aviso de Recebimento que compõe a peça 74 (que atesta a recepção do expediente de citação à Avenida Santa Cruz, 11806, cs 21, Girassois, Sen. Vasconcelos, no Rio de Janeiro/RJ, endereço obtido em consulta à base do Sistema CPF da SRFB, cf. peça 72) , mas não atendeu à citação e não se manifestou quanto às irregularidades verificadas. 
16.	Cumpre tecer breves considerações sobre a forma como são realizadas as comunicações processuais no TCU. A esse respeito, destacam-se o art. 179, do Regimento Interno do TCU (Resolução 155, de 4/12/2002) e o art. 4º, inciso III, § 1º, da Resolução TCU 170, de 30 de junho de 2004, in verbis:
'Art. 179. A citação, a audiência ou a notificação, bem como a comunicação de diligência, farse-ão:
I - mediante ciência da parte, efetivada por servidor designado, por meio eletrônico, fac-símile, telegrama ou qualquer outra forma, desde que fique confirmada inequivocamente a entrega da comunicação ao destinatário;
II - mediante carta registrada, com aviso de recebimento que comprove a entrega no endereço do destinatário;
III - por edital publicado no Diário Oficial da União, quando o seu destinatário não for localizado'
'Art. 3º As comunicações serão dirigidas ao responsável, ou ao interessado, ou ao dirigente de órgão ou entidade, ou ao representante legal ou ao procurador constituído nos autos, com poderes expressos no mandato para esse fim, por meio de:
I - correio eletrônico, fac-símile ou telegrama;
II - servidor designado;
III - carta registrada, com aviso de recebimento;
IV - edital publicado no Diário Oficial da União, quando o seu destinatário não for localizado, nas hipóteses em que seja necessário o exercício de defesa.
Art. 4º. Consideram-se entregues as comunicações:
I - efetivadas conforme disposto nos incisos I e II do artigo anterior, mediante confirmação da ciência do destinatário;
II - realizadas na forma prevista no inciso III do artigo anterior, com o retorno do aviso de recebimento, entregue comprovadamente no endereço do destinatário;
III - na data de publicação do edital no Diário Oficial da União, quando realizadas na forma prevista no inciso IV do artigo anterior.
§ 1º O endereço do destinatário deverá ser previamente confirmado mediante consulta aos sistemas disponíveis ao Tribunal ou a outros meios de informação, a qual deverá ser juntada ao respectivo processo.'
17.	Bem se vê, portanto, que a validade da citação via postal não depende de que o aviso de recebimento seja assinado pelo próprio destinatário da comunicação, o que dispensa, no caso em tela, a entrega do AR em 'mãos próprias'. A exigência da norma é no sentido de o Tribunal verificar se a correspondência foi entregue no endereço correto, residindo aqui a necessidade de certeza inequívoca. 
18.	Não é outra a orientação da jurisprudência do TCU, conforme se verifica dos julgados a seguir transcritos:
'São válidas as comunicações processuais entregues, mediante carta registrada, no endereço correto do responsável, não havendo necessidade de que o recebimento seja feito por ele próprio' (Acórdão 3648/2013-TCU-Segunda Câmara, Relator Ministro José Jorge) ;
'É prescindível a entrega pessoal das comunicações pelo TCU, razão pela qual não há necessidade de que o aviso de recebimento seja assinado pelo próprio destinatário. Entregandose a correspondência no endereço correto do destinatário, presume-se o recebimento da citação.' (Acórdão 1019/2008-TCU-Plenário, Relator Ministro Benjamin Zymler) ;
'As comunicações do TCU, inclusive as citações, deverão ser realizadas mediante Aviso de Recebimento - AR, via Empresa Brasileira de Correios e Telégrafos, bastando para sua validade que se demonstre que a correspondência foi entregue no endereço correto.' (Acórdão 1526/2007-TCU-Plenário, Relator Ministro Aroldo Cedraz) .
19.	A validade do critério de comunicação processual do TCU foi referendada pelo Supremo Tribunal Federal, nos termos do julgamento do MS-AgR 25.816/DF, por meio do qual se afirmou a desnecessidade da ciência pessoal do interessado, entendendo-se suficiente a comprovação da entrega do 'AR' no endereço do destinatário:
'EMENTA: AGRAVO REGIMENTAL. MANDADO DE SEGURANÇA. DESNECESSIDADE DE INTIMAÇÃO PESSOAL DAS DECISÕES DO TRIBUNAL DE CONTAS DA UNIÃO. ART. 179 DO REGIMENTO INTERNO DO TCU. INTIMAÇÃO DO ATO IMPUGNADO POR CARTA REGISTRADA, INICIADO O PRAZO DO ART. 18 DA LEI nº 1.533/51 DA DATA CONSTANTE DO AVISO DE RECEBIMENTO. DECADÊNCIA RECONHECIDA. AGRAVO IMPROVIDO.
O envio de carta registrada com aviso de recebimento está expressamente enumerado entre os meios de comunicação de que dispõe o Tribunal de Contas da União para proceder às suas intimações.
O inciso II do art. 179 do Regimento Interno do TCU é claro ao exigir apenas a comprovação da entrega no endereço do destinatário, bastando o aviso de recebimento simples.'
20.	No caso vertente, a citação da responsável [Maricineia Soares Pereira de Carvalho] se deu em endereço constante na base CPF da SRFB (peça 72) . A entrega do ofício citatório nesse endereço ficou comprovada, conforme tratado no item 15 acima.
21.	Transcorrido o prazo regimental fixado e mantendo-se inerte a aludida responsável, impõe-se que seja considerada revel, dando-se prosseguimento ao processo, de acordo com o art. 12, § 3º, da Lei 8.443/1992.
22.	Nos processos do TCU, a revelia não leva à presunção de que seriam verdadeiras todas as imputações levantadas contra os responsáveis, diferentemente do que ocorre no processo civil, em que a revelia do réu opera a presunção da verdade dos fatos narrados pelo autor. Dessa forma, a avaliação da responsabilidade do agente não pode prescindir da prova existente no processo ou para ele carreada.
23.	Mesmo as alegações de defesa não sendo apresentadas, considerando o princípio da verdade real que rege esta Corte, procurou-se buscar, em manifestações dos responsáveis na fase interna desta Tomada de Contas Especial, se havia algum argumento que pudesse ser aproveitado a seu favor, o que não foi encontrado.
CONCLUSÃO
24.	Diante do entendimento pela exclusão dos demais responsáveis (item 46, peça 69) e da revelia da Sr. Maricineia Soares Pereira de Carvalho (...) , e inexistindo nos autos elementos que permitam concluir pela ocorrência de boa-fé ou de outros excludentes de culpabilidade em suas condutas, propõe-se que suas contas sejam julgadas irregulares e que a responsável seja condenada em débito e a ela seja aplicada a multa prevista no art. 57, da Lei 8.443/1992."
 3.	Diante do exposto, a Secex-TCE propõe ao Tribunal (peças 78/80) :
	3.1. considerar revel, para todos os efeitos, a Sra. Maricineia Soares Pereira de Carvalho, dando-se prosseguimento ao processo, com fulcro no art. 12, § 3º, da Lei 8.443/1992;
	3.2. excluir, desta relação processual, os beneficiários Arlete Fernandes de Assumpção, Assis Alves Filho, Dulce Santos dos Anjos, Eunice Gomes Motta, Georgina dos Santos Peçanha, Hélio Mendanha (falecido) , Ierece Alves Pinheiro, Maria Jose¿ Miranda da Silveira, Olga Maria do Nascimento Moreira (falecida) e Walter da Silva Carneiro (falecido) ;
	3.3. com fundamento nos arts. 1º, inciso I, 16, inciso III, alíneas b e d, 19 e 23, inciso III, da Lei 8.443/1992, julgar irregulares as contas da Sra. Maricineia Soares Pereira de Carvalho e condená-la ao pagamento das quantias a seguir especificadas, com a fixação do prazo de quinze dias, a contar da notificação, para comprovar, perante o Tribunal (art. 214, inciso III, alínea a, do Regimento Interno/TCU) , o recolhimento das dívidas aos cofres do Instituto Nacional do Seguro Social, atualizadas monetariamente e acrescidas dos juros de mora, calculados a partir das datas discriminadas, até a data dos recolhimentos, na forma prevista na legislação em vigor:
	3.3.1. pela concessão irregular de benefícios à Sra. Arlete Fernandes de Assumpção (peça 10, p. 1-3) :
	Valor original (R$) 
	Data da ocorrência
	Tipo

	12,66
	27/02/2008
	D

	380,00
	27/02/2008
	D

	415,00
	27/03/2008
	D

	415,00
	27/04/2008
	D

	415,00
	28/05/2008
	D

	415,00
	27/06/2008
	D

	415,00
	29/07/2008
	D

	415,00
	27/08/2008
	D

	415,00
	26/09/2008
	D

	415,00
	29/10/2008
	D

	415,00
	27/11/2008
	D

	415,00
	26/12/2008
	D

	415,00
	28/01/2009
	D

	465,00
	20/02/2009
	D

	465,00
	27/03/2009
	D

	465,00
	28/04/2009
	D

	465,00
	27/05/2009
	D

	465,00
	26/06/2009
	D

	465,00
	29/07/2009
	D

	465,00
	27/08/2009
	D

	465,00
	28/09/2009
	D

	465,00
	28/10/2009
	D

	465,00
	26/11/2009
	D

	465,00
	28/12/2009
	D

	510,00
	27/01/2010
	D

	510,00
	24/02/2010
	D

	510,00
	29/03/2010
	D

	510,00
	28/04/2010
	D

	510,00
	27/05/2010
	D

	510,00
	28/06/2010
	D

	510,00
	28/07/2010
	D

	510,00
	27/08/2010
	D

3.3.2. pela concessão irregular de benefícios ao Sr. Assis Alves Filho (peça 10, p. 5-7) :
	Valor original (R$) 
	Data da ocorrência
	Tipo

	12,66
	03/03/2008
	D

	380,00
	03/03/2008
	D

	415,00
	01/04/2008
	D

	415,00
	02/05/2008
	D

	415,00
	02/06/2008
	D

	415,00
	01/07/2008
	D

	415,00
	01/08/2008
	D

	415,00
	04/09/2008
	D

	415,00
	13/10/2008
	D

	415,00
	17/11/2008
	D

	415,00
	09/12/2008
	D

	415,00
	16/01/2009
	D

	415,00
	02/02/2009
	D

	465,00
	02/03/2009
	D

	465,00
	09/04/2009
	D

	465,00
	08/05/2009
	D

	465,00
	12/06/2009
	D

	465,00
	06/07/2009
	D

	465,00
	10/08/2009
	D

	465,00
	03/09/2009
	D

	465,00
	13/10/2009
	D

	465,00
	03/11/2009
	D

	465,00
	03/12/2009
	D

	465,00
	05/01/2010
	D

	510,00
	08/02/2010
	D

	510,00
	04/03/2010
	D

	510,00
	12/04/2010
	D

	510,00
	03/05/2010
	D

	510,00
	04/06/2010
	D

	510,00
	01/07/2010
	D

	510,00
	02/08/2010
	D

	510,00
	06/09/2010
	D

3.3.3. pela concessão irregular de benefícios à Sra. Dulce Santos dos Anjos (peça 10, p. 8-10) :
	Valor original (R$) 
	Data da ocorrência
	Tipo

	12,66
	03/03/2008
	D

	380,00
	03/03/2008
	D

	415,00
	01/04/2008
	D

	415,00
	02/05/2008
	D

	415,00
	02/06/2008
	D

	415,00
	02/07/2008
	D

	415,00
	04/08/2008
	D

	415,00
	01/09/2008
	D

	415,00
	03/10/2008
	D

	415,00
	03/11/2008
	D

	415,00
	02/12/2008
	D

	415,00
	06/01/2009
	D

	415,00
	02/02/2009
	D

	465,00
	03/03/2009
	D

	465,00
	03/04/2009
	D

	465,00
	05/05/2009
	D

	465,00
	08/06/2009
	D

	465,00
	06/07/2009
	D

	465,00
	05/08/2009
	D

	465,00
	04/09/2009
	D

	465,00
	06/10/2009
	D

	465,00
	09/11/2009
	D

	465,00
	08/12/2009
	D

	465,00
	06/01/2010
	D

	510,00
	05/02/2010
	D

	510,00
	05/03/2010
	D

	510,00
	05/04/2010
	D

	510,00
	05/05/2010
	D

	510,00
	07/06/2010
	D

	510,00
	07/07/2010
	D

	510,00
	05/08/2010
	D

	510,00
	06/09/2010
	D

3.3.4. pela concessão irregular de benefícios à Sra. Eunice Gomes Motta (pç 10, p. 12-14) :
	Valor original (R$) 
	Data da ocorrência
	Tipo

	152,16
	08/04/2008
	D

	415,00
	07/05/2008
	D

	415,00
	06/06/2008
	D

	415,00
	07/07/2008
	D

	415,00
	05/08/2008
	D

	415,00
	04/09/2008
	D

	415,00
	06/10/2008
	D

	415,00
	06/11/2008
	D

	415,00
	08/12/2008
	D

	415,00
	08/01/2009
	D

	415,00
	09/02/2009
	D

	465,00
	06/03/2009
	D

	465,00
	06/04/2009
	D

	465,00
	08/05/2009
	D

	465,00
	14/07/2009
	D

	465,00
	14/07/2009
	D

	465,00
	12/08/2009
	D

	465,00
	08/09/2009
	D

	465,00
	08/10/2009
	D

	465,00
	10/11/2009
	D

	465,00
	07/12/2009
	D

	465,00
	08/01/2010
	D

	510,00
	05/02/2010
	D

	510,00
	10/03/2010
	D

	510,00
	09/04/2010
	D

	510,00
	06/05/2010
	D

3.3.5. pela concessão irregular de benefícios à Sra. Georgina dos Santos Peçanha (peça 10, p. 15-17) :
	Valor original (R$) 
	Data da ocorrência
	Tipo

	114,00
	12/02/2008
	D

	380,00
	27/02/2008
	D

	415,00
	27/03/2008
	D

	415,00
	25/04/2008
	D

	415,00
	02/06/2008
	D

	415,00
	26/06/2008
	D

	415,00
	25/07/2008
	D

	415,00
	25/08/2008
	D

	415,00
	26/09/2008
	D

	415,00
	28/10/2008
	D

	415,00
	26/11/2008
	D

	415,00
	29/12/2008
	D

	415,00
	26/01/2009
	D

	465,00
	18/02/2009
	D

	465,00
	25/03/2009
	D

	465,00
	24/04/2009
	D

	465,00
	27/05/2009
	D

	465,00
	26/06/2009
	D

	465,00
	28/07/2009
	D

	465,00
	25/08/2009
	D

	465,00
	24/09/2009
	D

	465,00
	26/10/2009
	D

	465,00
	24/11/2009
	D

	465,00
	22/12/2009
	D

	510,00
	25/01/2010
	D

	510,00
	22/02/2010
	D

	510,00
	25/03/2010
	D

	510,00
	26/04/2010
	D

	510,00
	25/05/2010
	D

	510,00
	24/06/2010
	D

	510,00
	26/07/2010
	D

	510,00
	25/08/2010
	D

3.3.6. pela concessão irregular de benefícios ao Sr. Hélio Mendanha (peça 10, p. 19-21) :  
	Valor original (R$) 
	Data da ocorrência
	Tipo

	12,66
	04/03/2008
	D

	380,00
	04/03/2008
	D

	415,00
	02/04/2008
	D

	415,00
	02/05/2008
	D

	415,00
	03/06/2008
	D

	415,00
	01/07/2008
	D

	415,00
	31/07/2008
	D

	415,00
	27/08/2008
	D

	415,00
	01/10/2008
	D

	415,00
	29/10/2008
	D

	415,00
	27/11/2008
	D

	415,00
	23/12/2008
	D

	415,00
	27/01/2009
	D

	465,00
	19/02/2009
	D

	465,00
	27/03/2009
	D

	465,00
	15/07/2009
	D

	465,00
	15/07/2009
	D

	465,00
	28/07/2009
	D

	465,00
	26/08/2009
	D

	465,00
	25/09/2009
	D

	465,00
	27/10/2009
	D

	465,00
	27/11/2009
	D

	465,00
	23/12/2009
	D

	510,00
	26/01/2010
	D

	510,00
	23/02/2010
	D

	510,00
	26/03/2010
	D

	510,00
	27/04/2010
	D

	510,00
	26/05/2010
	D

	510,00
	28/06/2010
	D

	510,00
	27/07/2010
	D

3.3.7. pela concessão irregular de benefícios à Sra. Ierece Alves Pinheiro (peça 10, p. 22-24) : 
	Valor original (R$) 
	Data da ocorrência
	Tipo

	235,16
	05/05/2008
	D

	415,00
	18/06/2008
	D

	415,00
	09/07/2008
	D

	415,00
	07/08/2008
	D

	415,00
	12/09/2008
	D

	415,00
	10/10/2008
	D

	415,00
	17/11/2008
	D

	415,00
	12/12/2008
	D

	415,00
	07/01/2009
	D

	415,00
	06/02/2009
	D

	465,00
	16/03/2009
	D

	465,00
	13/04/2009
	D

	465,00
	11/05/2009
	D

	465,00
	16/06/2009
	D

	465,00
	20/07/2009
	D

	465,00
	19/08/2009
	D

	465,00
	22/09/2009
	D

	465,00
	06/10/2009
	D

	465,00
	18/11/2009
	D

	465,00
	07/12/2009
	D

	465,00
	13/01/2010
	D

	510,00
	10/02/2010
	D

	510,00
	08/03/2010
	D

	510,00
	07/04/2010
	D

3.3.8. pela concessão irregular de benefícios à Sra. Maria José Miranda da Silveira (peça 10, p. 25-27) :
	Valor original (R$) 
	Data da ocorrência
	Tipo

	166,00
	02/04/2008
	D

	415,00
	28/04/2008
	D

	415,00
	28/05/2008
	D

	415,00
	26/06/2008
	D

	415,00
	29/07/2008
	D

	415,00
	27/08/2008
	D

	415,00
	26/09/2008
	D

	415,00
	29/10/2008
	D

	415,00
	26/11/2008
	D

	415,00
	29/12/2008
	D

	415,00
	28/01/2009
	D

	465,00
	27/02/2009
	D

	465,00
	30/03/2009
	D

	465,00
	28/04/2009
	D

	465,00
	27/05/2009
	D

	465,00
	26/06/2009
	D

	465,00
	31/07/2009
	D

	465,00
	27/08/2009
	D

	465,00
	28/09/2009
	D

	465,00
	30/10/2009
	D

	465,00
	26/11/2009
	D

	465,00
	28/12/2009
	D

	510,00
	27/01/2010
	D

	510,00
	24/02/2010
	D

	510,00
	29/03/2010
	D

	510,00
	30/04/2010
	D

3.3.9. pela concessão irregular de benefícios à Sra. Olga Maria do Nascimento Moreira (peça 10, p. 29-31) :
	Valor original (R$) 
	Data da ocorrência
	Tipo

	166,00
	04/04/2008
	D

	415,00
	07/05/2008
	D

	415,00
	05/06/2008
	D

	415,00
	04/07/2008
	D

	415,00
	06/08/2008
	D

	415,00
	05/09/2008
	D

	415,00
	06/10/2008
	D

	415,00
	06/11/2008
	D

	415,00
	08/12/2008
	D

	415,00
	07/01/2009
	D

	415,00
	05/02/2009
	D

	465,00
	06/03/2009
	D

	465,00
	06/04/2009
	D

	465,00
	07/05/2009
	D

	465,00
	05/06/2009
	D

	465,00
	06/07/2009
	D

	465,00
	10/08/2009
	D

	465,00
	09/09/2009
	D

	465,00
	13/10/2009
	D

	465,00
	09/11/2009
	D

	465,00
	04/12/2009
	D

	465,00
	08/01/2010
	D

	510,00
	08/02/2010
	D

	510,00
	09/03/2010
	D

	510,00
	07/04/2010
	D

	510,00
	07/05/2010
	D

	510,00
	07/06/2010
	D

	510,00
	08/07/2010
	D

	510,00
	09/08/2010
	D

	510,00
	06/09/2010
	D

	510,00
	06/10/2010
	D

	510,00
	05/11/2010
	D

	510,00
	06/12/2010
	D

	510,00
	06/01/2011
	D

	540,00
	04/02/2011
	D

	540,00
	04/03/2011
	D

	545,00
	06/04/2011
	D

	545,00
	05/05/2011
	D

3.3.10. pela concessão irregular de benefícios ao Sr. Walter da Silva Carneiro (peça 10, p. 32-34) :
	Valor original (R$) 
	Data da ocorrência
	Tipo

	179,83
	07/04/2008
	D

	415,00
	08/05/2008
	D

	415,00
	06/06/2008
	D

	415,00
	07/07/2008
	D

	415,00
	07/08/2008
	D

	415,00
	05/09/2008
	D

	415,00
	07/10/2008
	D

	415,00
	07/11/2008
	D

	415,00
	05/12/2008
	D

	415,00
	08/01/2009
	D

	415,00
	06/02/2009
	D

	465,00
	06/03/2009
	D

	465,00
	07/04/2009
	D

	465,00
	08/05/2009
	D

	465,00
	05/06/2009
	D

	465,00
	07/07/2009
	D

	465,00
	07/08/2009
	D

	465,00
	08/09/2009
	D

	465,00
	07/10/2009
	D

	465,00
	09/11/2009
	D

	465,00
	07/12/2009
	D

	465,00
	08/01/2010
	D

	510,00
	05/03/2010
	D

	510,00
	08/04/2010
	D

	510,00
	07/05/2010
	D

	510,00
	08/06/2010
	D

	510,00
	07/07/2010
	D

	510,00
	06/08/2010
	D

	510,00
	08/09/2010
	D

	510,00
	07/10/2010
	D

	510,00
	08/11/2010
	D

	510,00
	07/12/2010
	D

	510,00
	07/01/2011
	D

	540,00
	07/02/2011
	D

	3.4. aplicar à Sra. Maricineia Soares Pereira de Carvalho a multa prevista no art. 57 da Lei 8.443/1992;
	3.5. autorizar, desde logo, com base no art. 28, inciso II, da Lei 8.443/1992, a cobrança judicial das dívidas, caso não atendida a notificação;
	3.6. autorizar, caso solicitado pela responsável, o pagamento das dívidas em até 36 parcelas mensais e consecutivas, com fulcro no art. 26 da Lei 8.443/1992 c/c o art. 217 do Regimento Interno/TCU; 
	3.7. encaminhar cópia da deliberação ao Procurador-Chefe da Procuradoria da República no Rio de Janeiro, nos termos do art. 16, § 3º, da Lei 8.443/1992 c/c o art. 209, § 7º, do Regimento Interno/TCU, para adoção das medidas cabíveis; e comunicar-lhe que o relatório e o voto que a fundamentarem podem ser acessados por meio do endereço eletrônico www.tcu.gov.br/acordaos e que, caso haja interesse, o Tribunal pode enviar-lhe cópia desses documentos sem qualquer custo.
4.	O Ministério Público junto ao TCU, representado pelo Procurador Sérgio Ricardo Costa Caribé, manifestou-se de acordo com a proposta da unidade técnica (peça 81) . 
	É o Relatório.

não há.

Procurador Sérgio Ricardo Costa Caribé.

TOMADA DE CONTAS ESPECIAL. CONCESSÃO IRREGULAR DE BENEFÍCIOS ASSISTENCIAIS. CITAÇÃO. REVELIA. EXCLUSÃO DOS BENEFICIÁRIOS DO ROL DE RESPONSÁVEIS. CONTAS IRREGULARES, COM DÉBITO E MULTA.

TOMADA DE CONTAS ESPECIAL (TCE)

Secretaria de Controle Externo de Tomada de Contas Especial - Secex/TCE.

TRIBUNAL DE CONTAS DA UNIÃO	TC Processo 006.363/2019-9
PROPOSTA DE DELIBERAÇÃO
	Trago à apreciação deste Colegiado Tomada de Contas Especial instaurada pelo Instituto Nacional do Seguro Social - INSS, na qual figuram originalmente como responsáveis a Sra. Maricineia Soares Pereira de Carvalho, servidora do aludido Instituto, e os beneficiários Srs. Arlete Fernandes de Assumpção, Assis Alves Filho, Dulce Santos dos Anjos, Eunice Gomes Motta, Georgina dos Santos Peçanha, Hélio Mendanha (falecido) , Ierece Alves Pinheiro, Maria Jose¿ Miranda da Silveira, Olga Maria do Nascimento Moreira (falecida) e Walter da Silva Carneiro (falecido) , em decorrência da concessão irregular de benefícios assistenciais na Agência da Previdência Social Engenheiro Trindade - Gerência Executiva no Rio de Janeiro-Norte do INSS (GEXRJ-Norte) .
2.	A SecexTCE concluiu por efetuar a citação somente da ex-servidora do INSS, Sra. Maricineia Soares Pereira de Carvalho, sem arrolar os beneficiários, porquanto, na linha de precedentes do TCU, não caberia incluí-los no rol de responsáveis sem os elementos comprovantes de sua efetiva participação no conluio para a prática dos atos ora impugnados. 
3.	Assim, a unidade técnica promoveu a citação da Sra. Maricineia Soares Pereira de Carvalho, para que recolhesse a importância do débito apurado e/ou encaminhasse ao Tribunal as alegações de defesa sobre a concessão irregular de benefícios assistenciais em favor dos dez beneficiários nominalmente indicados no primeiro parágrafo acima. 
4.	Devidamente citada, conforme atesta o Aviso de Recebimento inserto à peça 74, a ex-servidora Sra. Maricineia Soares Pereira de Carvalho não apresentou defesa, tampouco recolheu o valor do débito indicado, restando configurada a sua revelia, nos termos do art. 12, § 3º, da Lei 8.443/1992. 
5.	No mérito, a unidade instrutiva e o Ministério Público/TCU, representado pelo Procurador Sérgio Ricardo Costa Caribé, sugerem a exclusão dos beneficiários desta relação processual, a irregularidade das contas da Sra. Maricineia Soares Pereira de Carvalho e a condenação da responsável ao pagamento do débito e da multa proporcional ao dano ao erário. 
6.	Com as considerações adiante consignadas, acompanho, em essência, a análise e as conclusões da unidade técnica, corroboradas pelo Parquet, de forma que as incorporo às minhas razões de decidir. 
7.	Segundo apuração do INSS no Processo Administrativo Disciplinar - PAD 35301.006899/2009-19 (peça 7) , a Sra. Maricineia Soares Pereira de Carvalho praticou atos irregulares que consistiram na recepção de documentos incompletos ou com dados inconsistentes, sem a devida juntada de elementos que autorizassem a concessão do benefício de Amparo Social ao Idoso, atuando, dessa maneira, de forma negligente para a concessão indevida dos tais benefícios assistenciais e, por via de consequência, causando dano ao erário federal (peça 7, p. 27) .
8.	No Parecer 339/2015 da Consultoria Jurídica junto ao então Ministério da Previdência Social (peça 8, p. 36-49) , a conclusão sobre os fatos apurados relativamente à Sra. Maricineia Soares Pereira de Carvalho foi vazada nos termos abaixo transcritos, conduzindo à proposta de suspensão da aludida responsável: 
"137. Diante do exposto e do que consta nos demais apensos, não procede o argumento de que foram supervenientes as causas que geraram renda superior ao mínimo legal, uma vez que a servidora deixou de verificar vínculos empregatícios, proventos e rendas que os requerentes ou seus cônjuges ostentavam na época dos respectivos pleitos.
138. Também não se admite o argumento de que a servidora foi induzida a erro, pois em diversos processos ignorou informações e documentos apresentados pelos próprios requerentes, enquanto em outros admitiu requerimentos e declarações incompletos, sem dados essenciais para aferir o cumprimento das exigências normativas, ou sem a presença do requerente. Também não se pode ter como ludibriado o servidor que foi negligente e não adotou as mínimas providências para confirmar os requisitos legais, deixando de acessar o sistema e obter as informações que estavam disponíveis mediante fácil acesso.
139. Não prospera, ainda, a alegação de que a indiciada não poderia suprir as lacunas dos requerimentos e declarações dos beneficiários. Ora, ao servidor do INSS cabe verificar a legalidade dos pedidos que lhe são submetidos e verificar o cumprimento dos requisitos legais. Se os requerentes não apresentaram todas as informações necessárias, caberia à servidora exigir dados ou documentos adicionais ou indeferir os benefícios. Não poderia concedê-los, entretanto, se não dispunha das informações mais básicas atinentes à espécie de benefício pleiteada.
140. Com efeito, o fato de o requerente ser responsável pelas informações que presta não significa que o servidor está dispensado de verificar o cumprimento da lei, como se sua função se limitasse a receber documentos e aprovar, indiscriminadamente, os requerimentos.
 (...) 
150. É fato que, se a indiciada não estava habituada aos procedimentos e protocolos relativos à concessão dos benefícios, tratar-se-ia de uma razão a mais para que agisse com cuidado e respaldo em documentos e na legislação. Portanto, fatores como excesso de trabalho e inexperiência não são suficientes para descaracterizar a falta de zelo da servidora. Por outro lado, tais aspectos podem ser confrontados com os elementos probatórios para afastar o dolo, conforme explanado a seguir. 
151. De fato, conforme se destacou nos itens 119-123, no ordenamento jurídico pátrio predomina a teoria da responsabilidade subjetiva, a qual somente legitima a punição de irregularidades cometidas com dolo ou ao menos culpa do servidor, não sendo possível a aplicação de qualquer penalidade decorrente de caso fortuito ou força maior. 
152. Como princípio geral do direito, tem-se que a má-fé, o proceder doloso, não se presume, devendo ser provado. Além disso, é ônus do Estado demonstrar tanto a ocorrência do fato ilícito, quanto o elemento subjetivo do agente. Na situação em tela, as provas carreadas aos autos demonstram com clareza a negligência no momento da concessão dos benefícios. Entretanto não ficou caracterizada, de forma plena, a existência do dolo, tornando-se inaplicável ao caso o artigo 117, inciso IX, da Lei 8.112/90.
153.	Os elementos constantes dos autos não permitem um juízo de certeza a respeito da má-fé da servidora. De fato, conquanto a chefe da APS Campo Grande afirme que a indiciada agiu à margem das regras de competência da Agencia, o relato das demais testemunhas mostra quadro diverso, em que a acusada estava autorizada a atuar na concessão de benefícios assistenciais não apenas durante as férias da responsável pelo setor.
154.	Ademais, o conjunto dos depoimentos sugere que a servidora estava lotada em outro setor e que seu deslocamento para o âmbito dos benefícios assistenciais era improvisado e eventual, além de não estar bem delimitado.
155.	Portanto, ainda que a indiciada não fosse novata no INSS, o caráter improvisado em que sua presença era exigida em setor não lhe era habitual deve ser sopesado ao se avaliar a gravidade das condutas.
156.	Também se acata, parcialmente, o argumento de que a indiciada não deixaria, nos processos concessórios, documentos que constituem provas contra si, se tivesse atuado de má-fé. A alegação certamente não a exonera de responder pela falta de cuidado no exame dos requerimentos, mas, somada às circunstancias em que se dava sua atuação no setor de benefícios, reforça a compreensão de que as irregularidades não decorreram de má-fé. 
157. Saliente-se que, no âmbito penal, também não foram produzidos elementos que permitam concluir, de forma segura, pela natureza dolosa do comportamento da servidora.
158. Sabe-se que a servidora responde a inquérito policial (nº 0806992-23.2010.4.02.5101) em que se apura sua possível associação ao despachante Rafael Raveche, que atuou em diversos dos processos sob exame nestes autos, conforme relatam as testemunhas. Contudo, após cinco anos de investigações ainda não houve manifestação conclusiva do Ministério Público Federal nem foram apresentadas informações que alterem significativamente o quadro probatório reunido na esfera disciplinar (Anexo VIII, Volumes 1 a 3) . Ademais, no âmbito da Medida Cautelar nº 0809891-57.2011.4.02.5101, o juiz titular da 3a Vara Federal Criminal/RJ indeferiu o pedido de afastamento da servidora do exercício da função pública (fls. 119/128, Anexo VIII) .
159. Nesses termos foram as considerações da Comissão Processante (fl. 2.819v) : 'Comissão concorda com os termos apresentados, acrescentando que o Sr. Rafael Raveche é pessoa que comprovadamente delinquiu em desfavor da Autarquia (o que se comprova nos autos dos IPL's e condenações na Justiça) , e foi peça fundamental no esquema que proporcionou que várias pessoas, agindo de má-fé, lograssem êxito na fraude. Todavia, não se pode olvidar da culpa por parte da servidora em comento. Tivesse agido com diligência e atenção no desempenho de suas funções, poderia ter evitado sangria perpetrada contra a Administração'.
160. Portanto, não havendo, até o momento, caráter conclusivo quanto ao dolo, quer no âmbito disciplinar, quer no âmbito penal, acata-se a proposta de tipificação e de penalidade formulada pela Comissão Processante, privilegiando-se a conclusão do relatório final, nos termos do art. 168, caput, da Lei nº 8.112/90.
161. Por outro lado, tendo em vista a grande quantidade de irregularidades - encontradas em mais de uma centena de processos -, o elevado prejuízo ao erário, o grau de participação da indiciada nos fatos e o princípio da proporcionalidade, é legítima a aplicação da penalidade de suspensão no grau máximo, de 90 (noventa) dias, a servidora, com fundamento nos incisos I, II e III do art. 116 da Lei nº 8.112, de 1990, razão pela qual deve ser acatada a sugestão da Comissão Processante."
9.	Assim, o Ministro de Estado da Previdência Social à época aplicou a penalidade de suspensão por 90 (noventa) dias à servidora Maricineia Soares Pereira de Carvalho, com fundamento no art. 116, incisos I, II e III, c/c os arts. 127, inciso II, 128, caput, e 129, parte final, todos da Lei 8.112/1990, em razão do descumprimento dos deveres funcionais de exercer com zelo e dedicação as atribuições do cargo, ser leal às instituições a que servir e observar as normas legais e regulamentares.
10. 	Dado o conjunto probatório constante dos autos e a falta de produção de defesa da responsável acerca da culpa nas concessões dos benefícios, cabe ao Tribunal julgar irregulares as contas da Sra. Maricineia Soares Pereira de Carvalho, com a imposição do débito calculado. Porém, em vez de fundamentar nas alíneas b e d do inciso III do art. 16 da Lei 8.443/1992, importa fazê-lo nas alíneas b e c do citado dispositivo legal, porquanto inexiste indício de desfalque ou desvio de recursos em proveito da responsável. 
11.	Quanto à possibilidade de aplicação de penalidade à responsável, assiste razão aos pareceres, eis que não incidiu no caso a prescrição da pretensão punitiva do TCU.
12.	Nos termos do entendimento consignado no Acórdão 1441/2016-TCU-Plenário (redator Min. Walton Alencar Rodrigues) , a prescrição da pretensão punitiva subordina-se ao prazo geral de dez anos constante do art. 205 do Código Civil e é contada a partir da data de ocorrência da irregularidade sancionada, interrompendo-se com o ato que ordenar a citação, a audiência ou a oitiva da parte.
13.	E, em se tratando de pagamento irregular de benefício previdenciário de natureza continuada, o termo inicial para a contagem do prazo da prescrição punitiva do TCU será a data do último pagamento indevidamente realizado, em analogia à regra do direito penal afeta ao crime permanente, segundo precedentes do TCU (v.g.: Acórdãos do Plenário 1.641/2016, Relator Ministro Benjamin Zymler, 2.330/2016 e 70/2017, ambos do Relator Ministro Augusto Nardes) . Nesse sentido, importa reproduzir excerto do voto condutor do mencionado Acórdão 1641/2016-TCU-Plenário:
"20. A matéria foi recentemente pacificada por meio do Acórdão 1441/2016-TCU-Plenário deste Tribunal apreciou incidente de uniformização de jurisprudência destinado a dirimir dúvida acerca da subsunção da pretensão punitiva ao instituto da prescrição.
22. Cabe, pois, aplicar ao presente caso concreto, na linha do deliberado no acórdão supracitado, a regra geral estabelecida no novo Código Civil, a saber: a prescrição ocorre em dez anos, quando a lei não lhe haja fixado prazo menor (art. 205) .
 (...) 
24. Sobre a data de ocorrência da irregularidade sancionada, vale mencionar que a hipótese vertente trata de pagamentos de benefícios previdenciários de natureza continuada. Logo, o termo a quo para a contagem do prazo prescricional que será adotado será a data do último pagamento indevidamente realizado, em cada caso.
25. Entendimentos semelhantes podem ser encontrados na jurisprudência do Superior Tribunal de Justiça (STJ) e Supremo Tribunal Federal (STF) , conforme abaixo transcrito:
'RECURSO ORDINÁRIO EM HABEAS CORPUS. PENAL. ESTELIONATO. FRAUDE CONTRA A PREVIDÊNCIA SOCIAL PRATICADA PELO PRÓPRIO FAVORECIDO PELA CONCESSÃO DO BENEFÍCIO INDEVIDO. CRIME PERMANENTE. TERMO INICIAL DO PRAZO PRESCRICIONAL. CESSAÇÃO DO RECEBIMENTO DAS PRESTAÇÕES INDEVIDAS. ART. 111, INCISO III, DO CÓDIGO PENAL. PRESCRIÇÃO CONFORME ART. 109, INCISO IV, DO CÓDIGO PENAL. NÃO OCORRÊNCIA. PRECEDENTES DO SUPREMO TRIBUNAL FEDERAL E DO SUPERIOR TRIBUNAL DE JUSTIÇA. RECURSO DESPROVIDO.
1. É pacífica a jurisprudência desta Corte no sentido de que o estelionato contra a Previdência Social, quando praticado pelo próprio favorecido pela concessão indevida do benefício previdenciário, é crime permanente. Portanto, tem como marco inicial para a contagem do prazo prescricional o dia em que cessa a permanência, ou seja, o dia da última prestação indevidamente recebida. Precedentes desta Corte e do Supremo Tribunal Federal.
2. No caso em análise, o pagamento da última prestação indevidamente recebida ocorreu em novembro de 1995, e, sendo de 02 (dois) anos e 4 (quatro) meses a pena fixada na hipótese, não transcorreu lapso temporal superior a 08 (oito) anos entre os marcos interruptivos da prescrição, conforme o disposto no art. 109, inciso IV, do Código Penal.
3. Recurso desprovido.' (RHC 33295 / MG, Quinta Turma, rel. Min. Laurita Vaz, DJ 03/02/2014) 
'EMENTA: HABEAS CORPUS. PENAL. ESTELIONATO PRATICADO CONTRA A PREVIDÊNCIA SOCIAL (ART. 171, § 3º, DO CÓDIGO PENAL) . CRIME PERMANENTE QUANDO O BENEFICIÁRIO RECEBE A QUANTIA INDEVIDA. PRESCRIÇÃO PELA PENA MÁXIMA EM ABSTRATO. NÃO-OCORRÊNCIA.
1. A jurisprudência deste Supremo Tribunal Federal é no sentido de ser o crime de estelionato previdenciário praticado pelo próprio beneficiário de natureza permanente; prazo prescricional começa a fluir a partir da cessação da permanência, não do primeiro pagamento do benefício.
2. Sem transcurso do prazo de doze anos entre o último pagamento indevido do benefício previdenciário e o recebimento da denúncia, afastada está a prescrição pela pena máxima em abstrato. 3. Ordem denegada.' (HC 117470/SP, Segunda Turma, rel. Min. Cármen Lúcia, DJ 23/10/2013) ."
14.	Dessa forma, considerando que a ordem de citação da responsável ocorreu em 17/09/2019 (peça 71) , confirma-se a inocorrência da prescrição da pretensão punitiva do TCU em relação aos pagamentos irregulares apurados nestes autos, finalizados em 27/08/2010, 06/09/2010, 06/09/2010, 06/05/2010, 25/08/2010, 27/07/2010, 07/04/2010, 30/04/2010, 05/05/2010, 07/02/2011, de acordo com as tabelas do item 3 do relatório precedente.
15.	Acolho, também, a manifestação uníssona da unidade técnica e do MP/TCU para excluir do rol de responsáveis desta Tomada de Contas Especial os beneficiários, haja vista que não restaram comprovadas nestes autos participações deles nas concessões indevidas. Ressalvo, porém, que a decisão do Tribunal pela exclusão dos beneficiários desta relação processual não impede a adoção de providências administrativas e/ou judiciais que a entidade prejudicada entender como cabíveis, com o objetivo de reaver o montante que foi pago à míngua de fundamento jurídico.
16.	A propósito, reproduzo excerto do parecer da Procuradora-Geral Cristina Machado da Costa e Silva nos autos do TC Processo 014.555/2010-7, em que, ao tratar de matéria semelhante a que ora se discute, assim abordou a questão para defender a exclusão dos nomes de segurados do rol de responsáveis em processo de TCE, o que foi adotado no Acórdão 859/2013-TCU-Plenário (relator Min. José Mucio Monteiro) : 
"Trata-se da Tomada de Contas Especial instaurada pelo Instituto Nacional de Seguridade Social - INSS, em razão de fraudes na concessão de benefícios previdenciários verificadas nas agências da Gerência Regional do Seguro Social da Penha/RJ, causadoras de prejuízo ao erário.
2. A presente TCE tem como responsáveis dois ex-servidores do INSS (...) , bem como vinte e cinco segurados supostamente favorecidos com as concessões fraudulentas (...) .
 (...) 
5. Quanto aos demais responsáveis, segurados e servidores do INSS, a Unidade Técnica propõe a irregularidade das contas, com a condenação ao pagamento do débito apurado nos autos, aplicando-se-lhes a multa prevista no art. 57 da Lei n.º 8.443/1992 (peças n.ºs 45, 46 e 47) .
6. No tocante à responsabilidade dos ex-servidores (...) , não temos reparos a fazer ao exame empreendido pela Secex/RJ, eis que os elementos probatórios constantes do feito demonstram que eles atuaram ativamente na autorização e na concessão dos benefícios previdenciários indevidos. Em suma, suas condutas foram decisivas para a consumação do prejuízo ao erário e estão devidamente comprovadas no processo, após procedimentos administrativos internos que culminaram na demissão desses servidores. Não obstante, algumas peculiaridades nos direcionam a um encaminhamento diverso em relação aos responsáveis 'segurados'.
 (...) 
11. Outra questão importante a ser examinada se refere à conduta dos segurados em prol da fraude. É que as irregularidades atribuídas aos beneficiários não dizem respeito à gestão de convênios ou outros ajustes nos quais eles atuam como gestores de recursos públicos e assumem para si a responsabilidade de prestar contas dos valores por ela recebidos.
12. Ao contrário, esses responsáveis eram simples cidadãos que requereram benefícios previdenciários em um posto de atendimento do INSS, sem que tivessem implementado todos os requisitos para tanto. Não se produziu, nos autos, prova de que eles tenham atuado ativamente para a consecução da fraude, circunstância que poderia atraí-los à jurisdição do TCU, na forma do art. 16, § 2º, alínea 'b', da Lei Orgânica do TCU.
13. Desse modo, em hipóteses como essas, não se aplica o brocardo tão utilizado em sede processos de contas de que compete ao gestor público e/ou responsável comprovar a boa e regular aplicação dos recursos que lhe foram confiados, pois nenhum recurso público foi repassado a esses segurados a título de acordo, convênio ou outro instrumento congênere.
14. Não tendo os segurados a obrigação ordinária de prestar contas, eventual irregularidade causadora de prejuízo ao erário a eles imputada mediante ação ou omissão deve ser provada por quem alega, nos termos do art. 333, inciso I, do Código de Processo Civil, a saber:
'Art. 333. O ônus da prova incumbe:
I - ao autor, quanto ao fato constitutivo do seu direito;'
15. Desse modo, as ocorrências irregulares supostamente causadas pelos responsáveis segurados deveriam estar cabalmente provadas nestes autos de Tomada de Contas Especial, sob pena de insuficiência documental para emissão de julgamento pela Corte de Contas com base em elementos de provas. Veja-se que a própria unidade instrutiva reconhece, em relação a um deles, que o nome dela teria sido utilizado pela quadrilha que atuava no posto do INSS e que ela não teria participado da irregularidade em si.
16. A nosso ver, essa mesma conclusão é válida para todos os demais, eis que não há no feito quaisquer elementos de prova indicando o conluio dos segurados na concessão fraudulenta dos benefícios, ou mesmo de que tenham, efetivamente, percebido o benefício indevido em suas contas bancárias.
17. Outrossim, não há nem mesmo indícios de que os tempos de serviço impugnados pelo INSS tenham sido informados de má-fé por esses beneficiários, uma vez que a quadrilha que atuava no Posto da Penha agia de forma a conceder benefícios com a inclusão de tempos fictícios, sem que se possa afirmar que houve solicitação nesse sentido por parte dos segurados.
 (...) 
19. Veja-se que o simples fato de solicitar a aposentadoria sem ter tempo suficiente para tanto não é irregularidade de per si, nem configura fraude por parte do peticionário, pois cabe ao INSS examinar a documentação apresentada e indeferir o benefício quando não satisfeitos os requisitos legais. Caso estivesse comprovada a participação desse grupo de pessoas, seja pela forja da documentação, seja pelo pagamento aos servidores do INSS para a inclusão de tempo de serviço inexistente, ou qualquer outra hipótese de fraude, poderiam e deveriam ser incluídos como responsáveis solidários na TCE. Não é, todavia, o que se apurou neste processo, não havendo elementos outros senão única e exclusivamente a inadequação dos respectivos tempos de serviços para a obtenção das aposentadorias, o que não se afigura suficiente para torná-los responsáveis perante o TCU.
20. Nesse contexto, com vênias por divergir parcialmente da unidade técnica, esta representante do Ministério Público se manifesta pela irregularidade das contas do Senhor Jair Gonçalves de Almeida Filho e Senhora Maria do Carmo Batista de Almeida, com a correspondente condenação ao pagamento do débito que lhes foi imputado, cumulada com a aplicação da multa de que trata o art. 57 da Lei n.º 8.443/1992, excluindo-se a responsabilidade dos demais responsáveis arrolados nos autos."
	Ante o exposto, manifesto-me por que seja adotada a deliberação que ora submeto a este Colegiado.
T.C.U., Sala das Sessões, em 26 de maio de 2020.
MARCOS BEMQUERER COSTA
Relator